【裁判字號】    98,抗,230
【裁判日期】    980325
【裁判案由】    聲明異議
【裁判全文】
臺灣高等法院民事裁定                   98年度抗字第230號
抗  告  人  乙○○
            丙○○
抗告人因與甲○○間優先承買拍賣標的物事件，聲明異議，對於
中華民國97年12月18日臺灣新竹地方法院97年度事聲字第2號裁
定提起抗告，本院裁定如下：
    主  文
原裁定廢棄。
    理  由
一、本件抗告意旨略以：抗告人乙○○、丙○○為原法院93年度
    執字第6615號強制執行事件拍定之不動產即新竹縣新竹縣北
    埔鄉○○段大南坑小段27、27-2、27-4、267-9、273-2、28
    5-9、28-1、185、278號土地之承租人，其中27-4號土地，
    租賃範圍各4分之1，其餘8筆土地，丙○○租用範圍為2分之
    1，乙○○租賃範圍為4分之1，承租目的為蓋屋、造林，租
    期均仍存續中。抗告人除於27-4號土地上擁有向前手即執行
    債務人劉貴美買受之暫編建號8之未登記房屋外，並於27-2
    、185、278號土地上均建有房屋，自得行使土地法第104條
    第1項之優先承買權。原法院司法事務官以8建號房屋為劉貴
    美原始起造，抗告人未取得所有權，27-2、185、278號土地
    上之建物非屬可供居住之房屋為由，不准抗告人行使優先承
    買權，於法有違，抗告人異議，原法院予以駁回，自有未洽
    等語。
二、按基地出賣時，地上權人、典權人或承租人有依同樣條件優
    先購買之權，土地法第104條第1項前段定有明文。審其立法
    意旨在使地上建物之利用與其基地所有權合歸於一人，藉以
    發揮土地之利用價值，盡經濟上之效用，並避免租賃關係消
    滅後，建物因無使用土地權限遭拆除還地，防杜紛爭。違章
    建築者，雖不能向地政機關辦理登記，但並非不得為交易、
    讓與之標的，買受人受領交付而取得事實上處分權，出賣之
    原始建築人即不得再以其不能登記為由主張所有權為其原始
    取得，且違章建築之房屋於建造完成後，始由房屋受讓人逕
    向土地所有人租用該基地，仍無礙租地建屋之本質，並無排
    除土地法第104條之適用。
三、查系爭暫編8建號房屋（下稱系爭房屋）為未辦保存登記之
    建物，有建物登記謄本可證，抗告人主張其購自執行債務人
    劉貴美，已取得該建物事實上處分權乙節，提出房屋權利部
    分讓渡書、房屋讓渡書各乙紙為證（見原審卷第13、17頁）
    ，嗣抗告人就系爭建物之基地（即27-4地號土地）復與債務
    人執行楊敏石、劉貴美訂有租約，目的為蓋屋、造林，亦有
    土地租賃合約書二紙在卷可憑（見原審卷第14-16頁），則
    依前揭說明，抗告人本於基地租賃承租人之身分，於系爭
    27-4地號土地出賣時，主張優先購買權，尚非全然無據，執
    行法院雖認系爭建物為木架塑膠布搭蓋之屋頂，面積僅17平
    方公尺，用以堆放農具，並非供人居住，無從主張優先承買
    權，然抗告人則稱系爭房屋因毀損滅失後再為整建，除放置
    農具外，亦供人休閒養生之用，並提出影印照片附本院卷為
    證，依該照片所示，其屋頂已非搭蓋木架塑膠布，與執行法
    院依據民國95年6月28日所悉情形不同，則系爭房屋屋況於
    抗告人主張優先承買權時究為如何，實有待執行法院就近詳
    查。至抗告人如僅在部分土地擁有建物，卻就九筆土地全數
    主張優先承買權，自應由執行法院認定其得優先承買之土地
    面積與範圍，縱抗告人僅就部分土地始有優先承買權，仍應
    分論准駁，原法院逕行全部駁回，亦有未洽。抗告意旨指摘
    原裁定不當，聲明廢棄，為有理由，應予廢棄發回原法院更
    為妥適之處理，爰裁定如主文。
中    華    民    國    98    年    3     月    25    日
                    民事第九庭
                        審判長法  官  黃熙嫣
                              法  官  林玲玉
                              法  官  陳玉完
正本係照原本作成。
本裁定除以適用法規顯有錯誤為理由，不得再抗告。如提起再抗
告，應於收受後10日內委任律師為代理人向本院提出再抗告狀。
並繳納再抗告費新台幣１千元。
中    華    民    國    98    年    3     月    27    日
                              書記官  鎖瑞嶺


司法院資訊處製作；財團法人民間司法改革基金會備份。
